臺灣高等法院臺南分院民事判決
109年度上字第114號
上  訴  人  廖金珠  
            張宗君  
            程大源（兼承當訴訟人）

            程文田（兼承當訴訟人）

共      同
訴訟代理人  林重仁律師
上  訴  人  程韻庭（程蒼梧之承受訴訟人）


            程子馨（程蒼梧之承受訴訟人）

            程英珠（程蒼梧之承受訴訟人）

            程怡超（程蒼梧之承受訴訟人）

            程海綺（程蒼梧之承受訴訟人）

            程威閔（程蒼梧之承受訴訟人）

            程林連花（程蒼梧之承受訴訟人）

            程大門（程蒼梧之承受訴訟人）


            程萬    
            程銀芳  
            程世重  
前  3   人
訴訟代理人  許智捷律師
被 上訴 人  程石獅  
訴訟代理人  程俊良  
上列當事人間請求分割共有物事件，上訴人對於中華民國109年2
月27日臺灣雲林地方法院第一審判決（107年度訴字第359號），
提起上訴，並為訴之追加，本院於110年2月3日言詞辯論終結，
判決如下：
    主  文
上訴駁回。
上訴人程林連花、程大門、程怡超、程海綺、程威閔、程韻庭、
程子馨、程英珠應就被繼承人程蒼梧所有坐落雲林縣○○鎮○○段00
地號土地、面積3592.16平方公尺、應有部分60分之3及同地段00
地號土地、面積4981.14平方公尺、應有部分60分之3，辦理繼承
登記。
第二審及追加之訴訴訟費用由上訴人廖金珠、張宗君、程文田、
程大源負擔。
    事實及理由
甲、程序方面：
一、按訴訟繫屬中為訴訟標的之法律關係，雖移轉於第三人，於
    訴訟無影響。但第三人如經兩造同意，得聲請代當事人承當
    訴訟，民事訴訟法第254條第1項定有明文。此規定依同法第
    463條規定，於第二審程序準用之。查，上訴人程簡白染於
    本院審理期間之民國109年3月2日，將其坐落雲林縣○○鎮○○
    段00○00地號土地（下分別稱系爭00、00地號土地，或合稱
    系爭2筆土地）之應有部分60分之2各60分之1分别移轉登記
    予上訴人程大源、程文田，有土地登記第三類謄本附卷可稽
    （見本院卷第167、173頁），上訴人程大源、程文田聲明承
    當訴訟（見本院卷第163頁），依前揭規定，自為法之所許
    。
二、按「當事人死亡者，訴訟程序在有繼承人、遺產管理人或其
    他依法令應續行訴訟之人承受其訴訟以前當然停止。」「第
    168條至第172條及前條所定之承受訴訟人，於得為承受時，
    應即為承受之聲明。」「他造當事人，亦得聲明承受訴訟。
    」民事訴訟法第168條、第175條第1、2項分別定有明文。查
    ，本件上訴人程蒼梧於於本院審理期間即109年5月24日死亡
    ，其配偶程林連花、長子程大門、孫男程怡超、孫女程海綺
    （上2人為次子之代位繼承人）、孫男程威閔、孫女程韻庭
    、程子馨（上3人為三子之代位繼承人）、長女程英珠等8人
    為其法定繼承人，有繼承系統表及戶籍謄本在卷可稽（見本
    院卷第221至247頁）。惟該等繼承人未具狀聲請承受訴訟，
    茲上訴人廖金珠等依民事訴訟法第175條第2項規定聲請承受
    訴訟（見同上卷第215、216頁），核無不合，應予准許程林
    連花、程大門、程怡超、程海綺、程威閔、程韻庭、程子馨
    、程英珠等8人（下稱程林連花等8人）為上訴人程蒼梧之承
    受訴訟人，續行本件訴訟。
三、按訴訟標的對於共同訴訟之各人必須合一確定者，共同訴訟
    中一人之上訴，其效力及於全體，此觀民事訴訟法第56條第
    1項第1款規定自明。本件為請求分割共有物之訴，其訴訟標
    的對於共同訴訟之各人必須合一確定，依前開規定，上訴人
　　廖金珠、張宗君、程文田、程大源（下稱上訴人廖金珠等4
    人）上訴之效力及於同造之程萬、程銀芳、程世重，及程林
    連花等8人，爰將之併列為上訴人，合先敘明。
四、第按在第二審為訴之變更、追加，若因情事變更而以他項聲
    明代最初之聲明者，雖未經他造同意，亦得為之，此觀諸民
    事訴訟法第446條第1項、第255條第1項第4款規定自明。查
    ，系爭2筆土地之共有人即上訴人程蒼梧如上所述於本審訴
    訟程序進行中死亡，上訴人廖金珠等4人因之於本院言詞辯
    論終結前，另追加聲明，請求程蒼梧之繼承人即上訴人程林
    連花等8人應就其被繼承人程蒼梧所有系爭00、00地號土地
    應有部分各60分之3，辦理繼承登記（見本院卷第217頁）乙
    情，核係本於情事變更，而追加他項之聲明，揆諸上開說明
    ，於程序上尚無不合。　　
五、本件上訴人程林連花等8人均未於言詞辯論期日到場，核無
    民事訴訟法第386條各款所列情形，爰准依上訴人廖金珠等4
    人、上訴人程萬、程銀芳、程世重及被上訴人之聲請，就各
    該部分由其一造辯論而為判決。
乙、實體方面：
一、被上訴人主張：系爭00、00地號土地，面積各為3,592.16、
    4,981.14平方公尺，為兩造所共有，各共有人之應有部分比
    例如附表一所示。系爭2筆土地並無因物之使用目的及依法
    令而不能分割之情形，兩造亦無分管契約及不分割之協議，
    惟就分割之方式，兩造無法達成協議分割之共識，爰依民法
    第823條、第824條規定，訴請依雲林縣西螺地政事務所（下
    稱西螺地政事務所）108年4月24日土地複丈成果圖乙案（下
    稱附圖乙案）所示之方法合併分割，各共有人就所分得土地
    之價值若未足，請依石亦隆不動產估價師事務所108年9月25
    日不動產估價報告書（下稱第一次估價報告書）表27「乙案
    農業區」各共有人相互找補金額明細表所示之金額互為找補
    等語。原審判決共有系爭土地依西螺地政事務所108年5月20
    日土地複丈成果圖丙案（下稱附圖丙案）所示方法分割，按
    附表三所示之金額補償。上訴人廖金珠、張宗君、程文田、
    程大源不服提起上訴。並為答辯聲明：上訴駁回。
二、上訴人廖金珠等4人則以：依其等於本院提出之西螺地政事
    務所109年7月6日土地複丈成果圖甲案（下稱附圖甲案)分割
    ，或變價分割，以應有部份比例分配價金為適當。系爭2筆
    土地合併後面積為8573.30平方公尺，如採附圖丙案分割，
    須留設面積達1512.97平方公尺之私設道路，造成土地利用
    之浪費，且日後由何人出資開設？當事人未蒙其利先受其害
    ，只有分割在南面的人可以利用土地，其他的人都沒有辦法
    使用到系爭土地。系爭土地是農地，從現況圖可知附近土地
    都是南北向分割，因灌溉排水設施只有在南側及最北側，南
    北向分割才好利用灌溉排水，且兩造皆可分得面臨東南路之
    土地，價值相當，雖地形呈南北狹長狀，然小型農機具進出
    ，並沒有困難，無礙於種植農作物，故附圖甲案應屬可行之
    分割方案。又如果變價分割，共有人還是有優先購買權，還
    是有可能保有北面土地的機會，買受人還可以整筆使用系爭
    土地等語，資為抗辯。上訴聲明：㈠原判決有關定分割方法
    部分廢棄。㈡上訴人程林連花、程大門、程怡超、程海綺、
    程威閔、程韻庭、程子馨、程英珠等8人應就被繼承人程蒼
    梧所有坐落雲林縣○○鎮○○段00地號、面積3592.16平方公尺
    、應有部分60分之3及同地段00地號、面積4981.14平方公尺
    、應有部分60分之3，辦理繼承登記。㈢兩造共有坐落雲林縣
    ○○鎮○○段00地號、面積3592.16平方公尺及坐落同段00地號
    、面積4981.14平方公尺等二筆土地，應予變價分割，所得
    價金按兩造應有部分比例分配。或按附圖甲案所示分割方案
    分割。
三、上訴人程萬、程銀芳、程世重（下稱上訴人程萬等3人）均
    表示依原判決所採之附圖丙案分割方案分割為適當，不同意
    變價分割。系爭2筆土地係在農業區，因此，使用上須考慮
    及農地農用，亦須優先考量實際耕作者之意願。如採附圖甲
    案分割，分得土地地形呈南北狹長狀，長達200多公尺的長
    度，最窄的寬度只有3公尺，一般的農機具約2點多公尺，無
    法迴轉耕作。再者，附圖甲所示C1部分土地構成袋地，上訴
    人程銀芳及程世重不願意維持共有，但此分割方案仍將其二
    人安排為共有。附圖丙案分割每個區塊都比較完整，不是狹
    長的狀況，可利用私設道路通行下方東南路，00地號土地目
    前是預設道路，如果將來預設道路正式開通，這條私設道路
    雖失其效用，但可進行重新施作排水設施，亦可再進行第二
    次分割，不會造成任何浪費。系爭土地上現部分鋪設水泥做
    停車場使用，伊等為農民在南側土地耕作使用，因上訴人廖
    金珠等4人利用土地法第34條之1出售土地，價錢過高，伊等
    無多餘資金購買，故無法參與標買取得這筆土地，必喪失謀
    生耕作之農地，對伊等甚為不利，故伊等積極爭取目前擁有
    的耕作範圍。上訴人廖金珠等4人於原審先提出附圖丙案分
    割方案，現在卻反對，違反誠信原則。00地號土地這塊預設
    道路起碼有10米以上，私設道路本身不會浪費，目前除提供
    大家進出，排水也可以透過這條路進行使用，故附圖丙案分
    割方案可以使農地真正利用，且有價值補償，合乎上訴人廖
    金珠等4人重視取得價值相當之主張等語，資為抗辯。
四、上訴人程林連花等8人均未於言詞辯論期日到場，亦未提出
    書狀作何聲明或陳述。
五、兩造不爭執事項為：
  ㈠系爭00、00地號土地，使用分區為農業區，面積各為3,592.1
    6、4,981.14平方公尺，均為兩造所共有，各共有人之應有
    部分如附表一所示，上開2筆土地無因物之使用目的及依法
    令而不能分割之情形，亦無分管契約及不分割協議，惟兩造
    無法達成協議分割。
  ㈡系爭2筆土地如西螺地政事務所107年11月19日複丈成果圖所
    示，除編號甲、乙外，其餘部分為空地，由上訴人廖金珠、
    張宗君、程大源、程文田、程蒼梧等人鋪設水泥，劃有停車
    格做為停車場使用。其中編號甲部分位於系爭00地號土地西
    側，呈長條狀，現由張宗君以鐵管、綠色紗搭建網室。編號
    乙部分位於系爭00地號土地前側（東南邊），臨東南路，由
    程萬、程銀芳、程世重種植水稻及香蕉。系爭00地號土地後
    側（北邊）有約5.4米之產業道路。
  ㈢系爭2筆土地距東南國中、文昌國小約300公尺，附近有新建
    透天建案，其餘多為農田。
六、兩造爭執事項:
　㈠系爭2筆土地應如何分割為適當？
  ㈡若採原物分割，找補標準為何？ 
七、本院之判斷：
  ㈠按「各共有人，除法令另有規定外，得隨時請求分割共有物
    。但因物之使用目的不能分割或契約訂有不分割之期限者，
    不在此限。」，民法第823條第1項定有明文。次按「共有物
    之分割，依共有人協議之方法行之。」、「分割之方法不能
    協議決定，....法院得因任何共有人之請求，命為下列之分
    配：以原物分配於各共有人。但各共有人均受原物之分配
    顯有困難者，得將原物分配於部分共有人。原物分配顯有
    困難時，得變賣共有物，以價金分配於各共有人；或以原物
    之一部分分配於各共有人，他部分變賣，以價金分配於各共
    有人。」、「以原物為分配時，如共有人中有未受分配，或
    不能按其應有部分受分配者，得以金錢補償之。」、「以原
    物為分配時，因共有人之利益或其他必要情形，得就共有物
    之一部分仍維持共有。」、「共有人相同之數不動產，除法
    令另有規定外，共有人得請求合併分割。」，民法第824條
    第1至5項亦有明文。查，被上訴人主張系爭2筆土地為兩造
    共有，應有部分如附表一所示，且系爭2筆土地之使用分區
    均為農業區，地界相連，並無民法第823條第1項但書之情形
    ，兩造間亦未訂有不分割契約，且就分割方法無法達成協議
    等情，為到場當事人所不爭執，則被上訴人訴請合併分割系
    爭2筆土地，於法有據。
  ㈡次按分割共有物，性質上為處分行為，依民法第759條規定，
    共有不動產之共有人中有人死亡時，於其繼承人未為繼承登
    記以前，尚不得分割共有物者（最高法院69年度台上字第10
    12號判決意旨可資參照）。查，系爭2筆土地之共有人即上
    訴人程蒼梧於本審訴訟程序進行中死亡，上訴人廖金珠等4
    人於本院言詞辯論終結前，另追加聲明請求程蒼梧之繼承人
    即上訴人程林連花等8人應就其被繼承人程蒼梧所有系爭00
    、00地號土地應有部分各60分之3，辦理繼承登記，於法有
    據。
　㈢又按分割共有物，以消滅共有關係為目的。法院裁判分割共
    有土地時，除因該土地內部分土地之使用目的不能分割（如
    為道路）或部分共有人仍願維持其共有關係，應就該部分土
    地不予分割或准該部分共有人成立新共有關係外，應將土地
    分配於各共有人單獨所有（最高法院69年度台上字第1831號
    判決意旨參照）。法院應斟酌各共有人之利益平衡、當事人
    之聲明、共有物之使用現況、共有物之性質、價值及經濟效
    用、並兼顧各取得部分之裏地通路問題等事項，依職權為適
    當之分配。另按分割共有物固不受分管契約之拘束，惟儘量
    依各共有人使用現狀定分割方法，以維持現狀，減少共有人
    所受損害，當不失為裁判分割斟酌之一種原則（最高法院77
    年度台上字第632號、82年度台上字第1990號、93年度台上
    字第418號判決意旨參照）。準此，以裁判定共有物之分割
    方法，法院有審酌共有物各種情形，顧及共有人全體利益而
    自由裁量之權，不受共有人主張之拘束，然於裁判分割前，
    應顧及公平、當事人之聲明、應有部分之比例與實際是否相
    當、共有物之客觀情狀、性質、價格與經濟價值、共有利益
    、各共有人之主觀因素與使用現狀、利害關係等因素為綜合
    判斷。
  ㈣經查：
    ⒈系爭2筆土地之現況，依西螺地政事務所107年11月19日複
      丈成果圖所示，除編號甲部分位於系爭96地號土地西側現
      由上訴人張宗君以鐵管、綠色紗搭建網室。編號乙部分位
      於系爭00地號土地前側（東南邊），臨東南路，由上訴人
      程萬等3人種植水稻及香蕉外，其餘部分為空地，由上訴
      人廖金珠、張宗君、程大源、程文田、程蒼梧等人鋪設水
      泥，劃有停車格做為停車場使用；系爭00地號土地後側（
      北邊）有約5.4米之產業道路等情（不爭執事項㈡），經原
      審會同兩造及西螺地政事務所測量人員現場履勘確認無誤
      ，並製作勘驗筆錄、土地複丈成果圖、現場照片在卷可憑
      （見原審卷㈠第163至201頁、第211頁、第437至453頁、原
      審卷㈡第9頁）。
　　⒉系爭土地之分割方法，上訴人廖金珠等4人主張變價分割或
      按附圖甲案所示分割方案分割，被上訴人主張依附圖乙所
      示方案分割，上訴人程萬等3人主張按附圖丙案所示分割
      方案分割。是本院就系爭2筆土地之分割方法，僅就變價
      分割或就附圖甲、乙、丙三方案予以審酌擇一裁判分割。
      查：
      ⑴系爭2筆土地無變價分割之必要：
　　　　①按耕地指依區域計畫法劃定為特定農業區、一般農業
          區、山坡地保育區及森林區之農牧用地；每宗耕地分
          割後每人所有面積未達0.25公頃者，不得分割，農業
          發展條例第3條第11款、第16條定有明文。經查，系
          爭2 筆土地之使用分區均為都市計畫內農業區土地，
          其上尚無申請建築或套繪為已建築基地之紀錄，即無
          特殊分割限制，而有關農業發展條例第16條所定分割
          限制及耕地分割執行要點第14點所訂分割不得破壞已
          完成規劃之農水路系統，分別係該條例第3條第11款
          定義之「耕地」、「辦竣農地重劃之耕地」所設特殊
          限制，而系爭2筆土地無上開規定之適用等情，有雲
          林縣政府108年4月22日府建管二字第1080036869號函
          、同年5月1日府地測二字第1082706308號函、雲林縣
          ○○鎮○○000○0○0○○鎮○○○0000000000號函在卷可憑（見
          原審卷㈡第153、205、209頁）；另西螺地政事務所10
          8年5月21日雲西地二字第1080002544號函亦為相同內
          容之函覆（見原審卷㈡第217222頁即附圖丙案面積增
          減表下方說明1.）。基上，系爭2筆土地既非屬農業
          發展條例第3條第11款規定之耕地，亦非辦竣農地重
          劃之耕地，自不受關於耕地分割面積、宗數規定之限
          制，亦無破壞農水路之問題，故上訴人廖金珠等4人
          抗辯：原物分割將使農地零碎細分並影響灌溉水利系
          統云云，不足採取。
　　　　②又現行民法第824條，有鑑於共有物之性質或用益形態
          多樣複雜，對於裁判上分割共有物之分割方法，採多
          樣及柔軟性之規定。然依該條第2項之規定，如原物
          分配有困難時，雖得變賣共有物，以價金分配於各共
          有人。惟共有物之裁判上分割，仍以「原物分割」為
          原則，必須以原物分割有事實上或法律上之困難，例
          如原物性質上無法分割或分割將減損其價值之情形，
          始得依變賣之方法分配價金，以維護共有物之經濟效
          益，及兼顧共有人之利益與實質公平。倘共有物在性
          質上並無不能分割或分割將減損其價值之情形，僅因
          共有人各執己見，難以整合其所提出之分割方案者，
          法院仍應斟酌共有物之性質、共有人之利害關係、經
          濟價值及利用效益，依民法第824條所定之各種分割
          方法為適當之分配，尚不能逕行變賣共有物而以價金
          分配於各共有人（最高法院102年度台上字第1336號
          判決意旨參照）。查，上訴人廖金珠等4人抗辯：兩
          造均欲取得分割後臨路部分之土地乙節，此乃兩造無
          法達成分割協議，有予以裁判分割之必要，尚非依法
          律或事實上無法分割之情，本院因認系爭2筆土地之
          地形略呈長方形狀，大致完整，除系爭00地號土地西
          側及東南邊係小部分農田外，其餘皆係水泥空地，其
          上並無高價值之建物，有土地籍圖謄本、現場照片在
          卷可憑（見原審卷㈠第243、445至453頁），故將系爭
          2筆土地依各共有人應有部分予以原物分割，並無不
          能分割或分割將減損其價值之情形，且無事實上或法
          律上之困難，依上開規定及說明，並無例外予以變價
          分割之必要，自應以原物分割為原則。
　　　⑵依附圖甲案所示分割方案分割，有欠妥適：　
　　　　①依附圖甲案所示分割方案分割，雖除編號C1未臨道路
          外，編號A、B、C、D、E、F皆臨接東南路,但形成土
          地分割後分別長235.5至258公尺，寬約3至10.5公尺
          之南北狹長之零碎地形，而目前之農機具寬約2.15公
          尺以上，有農機具規格目錄在卷足憑（見本院卷第30
          9至311頁），其迴轉半徑並預留合理安全空間，衡諸
          經驗法則須達兩部機具寬度即4.5至5公尺，否則一般
          的農機具無法在編號C1、C、E、F部分之土地上迴轉
          耕作，其餘部分土地則小客車得進入無礙，顯然此分
          割方案有欠公允。
　　　　②附圖甲案之編號C1未臨道路而形成袋地，無法對外通
          行，編號E部分未經上訴人程銀芳、程世重同意，分
          歸渠等維持共有取得，有失當之處。縱將編號E再予
          分割為渠等單獨所有，但分得土地之寬僅達225公尺
          ，農機具進入困難，無法迴轉耕作。
　　　　③基上，依附圖甲方案分割，顯然不足以兼顧被上訴人
          、上訴人程萬等3人之利益，該方案尚非妥適，不足
          採取。
　　  ⑶採附圖丙案分割較附圖乙案為優： 　　
　　　　①依附圖乙案或丙案分割，均在系爭2筆土地之東側預留
          6公尺寬之長條狀私設道路，並依附表二所示之比例
          維持共有，得對外通行至東南路，並無通行之困難，
          且依兩案分割後之地形區塊方整，縱深適當，尚屬規
          則完整，適於農機具之進出及操作，有利於分割後之
          農地農用。故採附圖乙案或丙案，對兩造而言均屬相
          同有利，土地得以較好利用。
　　　　②上開東側所預留之私設道路，除目前得供乙、丙分割
          方案分割後各筆土地通行外，西側相鄰為目前道路預
          定用地之00地號土地，如果日後將來預設道路正式開
          通，這條私設道路雖失其效用，但可進行重新施作排
          水設施，亦可再進行第二次分割，不會造成任何浪費
          。日後施作公有道路時，分割後之各筆土地將皆得公
          平面臨公有道路，原私設道路因此而喪失功能時，但
          可進行重新施作排水設施，亦可再進行第二次分割，
          而再予分割與原分割之各筆土地合併使用，不會造成
          任何浪費。是該私設道路雖暫時將占有特定面積，但
          除目前得供各筆土地通行而增加每筆土地之使用效力
          外，日後亦得回歸土地合併使用，實為分割所必要。
　　　　③又按分割共有物，以消滅共有關係為目的。法院裁判
          分割共有土地時，除因該土地內部分土地之使用目的
          不能分割（如為道路），或部分共有人仍願維持共有
          關係，應就該部分土地不予分割或准該部分共有人成
          立新共有關係外，應將土地分配於各共有人單獨所有
          （最高法院69年台上字第1831號判決意旨參照）。查
          ，依附圖乙案之分割結果，上訴人程萬等3人分歸之
          部分乃維持共有取得，然上訴人程萬等3人均到庭表
          示分割後不再保持共有之意願，因而，採附圖丙案分
          割後，上訴人程萬等3人均單獨分得其等之應有部分
          土地，就此對照附圖乙案之分割結果，依上開說明，
          自以採附圖丙案分割為優，較為妥適。
　　    ④再參諸第一次估價報告書之表26「乙案農業區」分割
          前後價值及差額找補表所示（見第一次估價報告書第
          91頁），倘採附圖乙案，被上訴人分割後超額分配應
          提供補償新臺幣（下同）156,910元，其餘共有人分
          得之土地價值則均有不足。反之，倘採附圖丙案，依
          石亦隆不動產估價師事務所第二次估價報告書之表17
          「丙案農業區」分割前後價值及差額找補表所示（見
          第二次估價報告書第79頁），上訴人程萬等3人分割
          後超額分配應提供補償之金額依序為118,896元、26,
          794元、26,794元，其餘共有人分得之土地價值則均
          有不足。據此，採附圖丙案分割，對各共有人分得土
          地之價值減損較小，也不會僅獨厚被上訴人一人，自
          較為公允。
      ⑷綜上，本院就系爭土地之地形、使用習慣及現況、臨路
        及對外通行情形、各共有人應有部分之比例及個人分得
        部分是否較為完整而利於開發使用，並兼顧各共有人分
        得部分之通行便利及分得實際能充分利用之面積，以增
        加分得土地使用上之經濟效益等一切情狀，認附圖丙之
        分割方案，較符合系爭土地分割之整體效益及共有人全
        體之利益，堪予採取。
　　⒊本件有以金錢補償之必要：
　　　⑴按法院裁判分割共有物，如依原物數量按其應有部分之
        比例分配，價值顯不相當者，自應依其價值按應有部分
        之比例定其分配，方屬公平。惟依其價值按應有部分比
        例分配原物，如有害經濟上之利用價值者，則應認有民
        法第824條第3項之共有人中有不能按其應有部分受分配
        之情形，以金錢補償之（最高法院72年度台上字第829 
        號判決意旨參照）。原物分割而應以金錢為補償者，倘
        分得價值較高及分得價值較低之共有人均為多數時，該
        每一分得價值較高之共有人即應就其補償金額對於分得
        價值較低之共有人全體為補償，並依各該短少部分之比
        例，定其給付金額，方符共有物原物分割為共有物應有
        部分互相移轉之本旨（最高法院85年度台上字第2676號
        判決意旨參照）。
　　　⑵查，系爭2筆土地依附圖丙案為分割結果，各共有人分配
        位置不同，價值恐有差異，故就兩造各別所分得土地之
        價值，有不能按其應有部分受分配之情形，依民法第82
        4條第3項規定，自有以金錢補償之必要。而為共有人間
        分配公平起見，需正確鑑估個別土地之價格及共有人之
        間應互相找補之數額，原審囑託石亦隆不動產估價師事
        務所鑑定，係認本件各共有人應有部分之價值及分割後
        取得土地之價值比較後，土地之共有人相互間應找補之
        差額詳如第二次估價報告書所示，此有該所108年12月2
        日隆雲訴字第1081102號函暨所附第二次估價報告書在
        卷可參。又該估價報告係該所估價師針對土地進行一般
        因素分析、市場概況分析、區域因素分析、個別因素分
        析（含土地個別條件、土地法定使用管制與其他管制事
        項、土地利用情況、公共設施便利性、基地及週遭環境
        適合性分析）為專業意見分析後，決定比準地最終價格
        為每平方公尺4,949元，並據以鑑定計算出上訴人程萬
        等3人應補償被上訴人、上訴人廖金珠等4人及上訴人程
        林連花等8人之金額各為如附表三所示，被上訴人及上
        訴人廖金珠等4人亦均到場表示無意見（見原審卷㈢第88
        頁），而原上訴人程蒼梧及其承受訴訟人程林連花等8
        人則於原審或本院審理時皆未到場表達意見，益見其等
        並無意見，故上開鑑價結果尚稱合理，應屬可採。爰依
        前開鑑價結果命上訴人程萬等3人應補償被上訴人、上
        訴人廖金珠等4人及上訴人程林連花等8人如附表三所示
        之金額。
八、綜上所述，本件應以附圖丙所示之分割方法為公平、合理，
    亦合於社會經濟效用。原審判准依丙案為分割，並應互為補
    償如原判決主文第2項，洵屬妥適。上訴意旨請求廢棄原審
    判決，改依附圖甲案為分割，尚無足取。其上訴為無理由，
    應予駁回。又上訴人廖金珠等4人追加請求上訴人程林連花
    等8人應就其被繼承人程蒼梧所有系爭00、00地號土地應有
    部分各60分之3，辦理繼承登記，為有理由，應予准許，爰
    判決如主文第2項所示。
九、本件事證已臻明確，兩造其餘之攻擊或防禦方法及所用之證
    據，經本院斟酌後，認為均不足以影響本判決之結果，爰不
    逐一論列，附此敘明。
十、據上論結，本件上訴為無理由，追加之訴為有理由，依民事
    訴訟法第385條第1項、第463條、第449條第1項、第450條、
    第79條、第85條第1項前段，判決如主文。
中　　華　　民　　國　　110 　年　 　3　　月　 　3　　日
                  民事第六庭    審判長法  官  吳上康

                                      法  官  張季芬

                                      法  官  王浦傑
上為正本係照原本作成。
如不服本判決，應於收受送達後20日內向本院提出上訴書狀，其
未表明上訴理由者，應於提出上訴後20日內向本院補提出理由書
狀（均須按他造當事人之人數附繕本），上訴時應提出委任律師
或具有律師資格之人之委任狀；委任有律師資格者，另應附具律
師資格證書及釋明委任人與受任人有民事訴訟法第466條之1第1
項但書或第2項（詳附註）所定關係之釋明文書影本。如委任律
師提起上訴者，應一併繳納上訴審裁判費。
中　　華　　民　　國　　110 　年　　3 　　月　　3 　　日

                                      書記官  蔡曉卿
【附註】
民事訴訟法第466條之1：
⑴對於第二審判決上訴，上訴人應委任律師為訴訟代理人。但上
  訴人或其法定代理人具有律師資格者，不在此限。
⑵上訴人之配偶、三親等內之血親、二親等內之姻親，或上訴人
  為法人、中央或地方機關時，其所屬專任人員具有律師資格並
  經法院認為適當者，亦得為第三審訴訟代理人。
民事訴訟法第466條之2第1項：
上訴人無資力委任訴訟代理人者，得依訴訟救助之規定，聲請第
三審法院為之選任律師為其訴訟代理人。


附表ㄧ：共有人應有部分 （系爭00、00           地號土地）           編號 共有人  應有部分      備註      1    程林連花                                                    3/60                                                                                                                                       程蒼梧之承受訴訟人                                                                                        2    程大門    3    程怡超    4    程海綺    5    程威閔    6    程韻庭    7    程子馨    8    程英珠    9    廖金珠    1/12   10  程文田  359/2400 程簡白染移轉應有部分                     11  程大源  359/2400  12  張宗君    3/20   13  程石獅  201/1200  14  程萬      1/8     15  程銀芳    1/16   16  程世重    1/16   


附表二：應分擔道路之共有人及比例   編號 共有人姓名 分擔編號J 道路比例 01 程林連花 60分之3 02 程大門   03 程怡超   04 程海綺   05 程威閔   06 程韻庭   07 程子馨   08 程英珠   09   廖金珠  12分之1 10  程文田  2400分之359 
11 程大源 2400分之359 12 張宗君 20分之3 13 程石獅 1200分之201 14 程萬 8分之1 15 程銀芳 16分之1 16 程世重 16分之1 


附表三：各共有人間應互為找補之金額     受補償之人及受補償之金額 應補償之人及應負補償金額（單位：新臺幣）     程萬 程銀芳 程世重 合    計 程林連花 程大門 程怡超 程海綺 程威閔   程韻庭 程子馨 程英珠    3,234 728 729 4,691 廖金珠 5,386 1,214 1,214 7,814 程文田 39,186 8,831 8,830.5 56,847.5 程大源 39,186 8,831 8,830.5 56,847.5 張宗君 17,003 3,832 3,832 24,667 程石獅 14,901 3,358 3,358 21,617 合        計 118,896 26,794 26,794 172,484